【裁判字號】    88,訴,2257
【裁判日期】    891009
【裁判案由】    貪污等
【裁判全文】
臺灣高雄地方法院刑事判決                        八十八年度訴字第二二五七號
    公  訴  人  臺灣高雄地方法院檢察署檢察官
    被      告  乙○○
右列被告因偽造文書等案件，經檢察官提起公訴（八十八年度偵字第一七六六一號）
，甲○判決如左：
    主    文
乙○○連續行使偽造私文書，足以生損害於公眾及他人，處有期徒刑拾月，又行使偽
造私文書，足以生損害於公眾及他人，處有期徒刑陸月。應執行有期徒刑壹年貳月，
緩刑伍年。
偽刻之「輔導員丙○○」、「張玉芳」之印章貳枚、於郵政存簿儲金提款單上盜蓋「
王得山」之印文枚、偽造之「龍泉榮民醫榮患委託保管財物申請單」壹張均沒收。
    事    實
一、乙○○為行政院國軍退除役官兵輔導委員會高雄縣榮民服務處（以下簡稱退輔會
    高雄縣榮民服務處）大寮服務區駐區連絡員，擔任協助服務區內榮民眷屬之就養
    、就學、就醫暨各項服務照顧等工作，因於民國八十八年五月間，轄下所照顧之
    榮民王得山忽因病失智，經送高雄市榮民總醫院後，又轉至屏東龍泉榮民醫院（
    以下簡稱龍泉醫院），急須給付醫療照護費用，乙○○遍尋王得山之存褶資料不
    著，乃徵得退輔會高雄縣榮民服務處之同意，新刻王得山之印鑑章，並持該服務
    處申請補發存褶函，於八十八年六月二日向大寮鄉中興村郵局掛失止付，並申請
    變更帳戶而領得換發之新存褶。並立刻於同年六月三日自王得山之帳戶中提領新
    臺幣（下同）十萬元，以支付王得山之看護費用七萬餘元，另二萬餘元則交予龍
    泉醫院保管。惟乙○○竟利用該保管王得山帳戶之機會，意圖為自己不法所有之
    概括犯意，不按規定將王得山之印鑑章及新領存褶繳回退輔會高雄縣榮民服務處
    輔導室，於八十八年六月十日，至前開郵局，連續二次盜蓋王得山之印文並填寫
    金額及帳號於郵政存簿儲金提款單之方式，偽造提款單二張，並持以向郵局服務
    人員行使，使郵局服務人員陷於錯誤，分別讓乙○○盜領王得山帳戶現金二萬元
    及二十萬元，於同年月十四日復以相同之方式，偽造提款單一張，盜領王得山之
    郵局帳戶存款十八萬元，共計詐得款項四十萬元，足生損害於王得山及大寮鄉中
    興村郵局。乙○○為掩飾犯行，另行起意，基於偽造文書之犯意，先偽刻龍泉榮
    民醫院輔導員丙○○及工友張玉芳之職章，蓋於「龍泉榮民醫院榮患委託保管財
    物申請單」之見證人欄及接收人欄而偽造印文二枚，並偽填「病房榮患王得山申
    請委託保管財物如下：現款肆拾萬元」，並於申請繳交人欄處填寫自己之姓名，
    偽造由龍泉醫院保管王得山現款四十萬元為內容之保管單一紙，並持以行使繳交
    於退輔會高雄縣榮民服務處，足生損害於丙○○、張玉芳及龍泉醫院。嗣於八十
    八年六月二十四日，退輔會高雄縣榮民服務處人員李振聲發現該服務處雖有前揭
    保管單，惟詢據龍泉醫院卻表示並無保管王得山之現款，且查該院所列住院榮民
    存褶支出、收入明細表亦未記載王得山有委託龍泉醫院保管此筆款項，而發現乙
    ○○之犯行。
二、案經行政院國軍退除役官兵就業輔導委員會移送臺灣高雄地方法院檢察署檢察官
    偵查起訴。
    理    由
一、右揭盜領款項及偽造保管單之事實，業據被告乙○○坦承不諱，核與證人即退輔
    會高雄縣榮民服務處員工丙○○、李振聲、朱宜敏於審理中之證述相符，此外復
    有王得山帳戶存簿儲金簿之存提款紀錄影本一紙、「龍泉榮民醫院榮患委託保管
    財物申請單」影本一紙、退輔會高雄縣榮民服務處函一件、郵局儲金儲戶申請變
    更帳戶事項申請書影本一紙、掛失止付申請書影本一紙、提款單影本三紙、龍泉
    醫院保管住院榮民存褶支出、收入明細表一紙，被告之自白核與事實相符，其犯
    行堪以認定，應予依法論科。
二、核被告所為，係犯刑法第二百十六條、第二百十條之行使偽造私文書及同法第三
    百三十九條第一項之詐欺取財罪。其盜蓋王得山印鑑、偽刻丙○○、張玉芳之職
    章並偽造印文之行為均屬偽造私文書之階段行為，其偽造私文書之低度行為亦為
    行使之高度行為所吸收，均不復另論。被告偽造提款單，目的係為詐領王得山之
    帳戶存款，是其所犯行使偽造私文書罪與詐欺取財罪間，有方法、結果之牽連關
    係，應從較重之行使偽造私文書罪處斷。被告先後三次詐領現款之犯行，時間緊
    接，犯罪構成要件相同，顯係基於概括犯意反覆為多次犯行，應依連續犯規定論
    以一罪，並依法加重其刑。被告先前偽造提款單行為與其後偽造榮泉醫院保管單
    之行為間，犯意各別，應予分論併罰。爰審酌被告任職為退輔會高雄縣榮民服務
    處大寮服務區駐區連絡員，未能持身自愛，竟從中盜領榮民病患款項，嚴重損害
    榮民病患之利益，惟事後已返還盜領款項，有支票及匯款執據各一紙附卷足稽，
    犯後復坦認犯行，認有悔意等一切情狀，量處如主文所示之刑，以資懲儆，並定
    其應執行之刑。末查被告未曾受有期徒刑以上刑之宣告，有臺灣高等法院被告全
    國前案紀錄表在卷可稽，經此次起訴審判後，當能知所警惕，信無再犯之虞，甲
    ○認所宣告之刑以暫不執行為適當，併宣告緩刑五年，以啟自新。被告所偽刻之
    「輔導員丙○○」、「張玉芳」之印章二枚、於提款單上盜蓋「王得山」之印文
    三枚，應依刑法第二百十九條之規定宣告沒收，另「龍泉榮民醫榮患委託保管財
    物申請單」，亦應依刑法第三十八條第一項第二款之規定宣告沒收。
三、被告係任職於退輔會高雄縣榮民服務處駐區連絡員，係受該輔導委員會之委託，
    協助辦理服務區榮民榮眷就養、就業、就學、就醫暨各項服務照顧工作，係依法
    令執行行政院國軍退除役官兵輔導委員會照護榮民之工作，在職務範圍內行使公
    權力之行為固屬公務員，此據該行政院國軍退除役官兵輔導委員會於八十八年十
    二月十五日以（八八）輔政字第五三一六號函載明：前項駐區連絡員雖非政府編
    制內公務人員，亦非法定之約、聘僱人員，在工作上屬義務性質；惟其因受政府
    機關之委託服務榮民，且按月支領該會核發之交通補助費，故仍宜視為廣義之公
    務員，在工作上應受該會之規範等語明確。是公訴人認被告並非屬公務人員，尚
    非允洽。惟本件保管榮民財物之行為，原則上仍事先須得榮民之同意，此據行政
    院國軍退除役官兵委員會所頒「行政院國軍退除役官兵委員會會屬機構接受榮民
    委託保管重要財物作業規定」，其作業規定（二）明定：安置會屬機構榮民，對
    所有重要財物，因故（如外出工作、因病住院等）有遺失或遭受意外損失之虞時
    ，得依其個人意願提出書面申請，委託所屬安置機構代為保管；如係因病住院，
    無法提出書面申請時，應由其所就醫之榮民醫院稽核小組，逕行保管手續；另作
    業規定（三）明定：榮民要求終止委託，提取全部或一部財物時，受委託機構應
    同意所請，由稽核小組清點交還，並收回收據製成紀錄等語。是上揭規定均與現
    行民法之規定並無抵觸，亦無以公權力取代民法相關規定之意，被告逕行保管王
    得山之財物並用以支付醫療費用，雖未經王得山之同意，惟屬民法上之無因管理
    行為，與公權力之行使要屬無涉，是被告縱有從中詐得款項之行為，亦不能以貪
    污治罪條例之規定論科，附此敘明。
據上論斷，應依刑事訴訟法第二百九十九條第一項前段，刑法第五十六條、第二百十
條、第二百十六條、第三百三十九條第一項、第五十一條第五款、第五十五條、第七
十四條第一款、第二百十九條、第三十八條第一項第二款、罰金罰鍰提高標準條例第
一條前段，判決如主文。
中      華      民      國    八十九    年      十      月      九      日
                                      臺灣高雄地方法院刑事第三庭
                                          法  官  古  振  暉
右正本證明與原本無異。
如不服本判決，應於判決送達後十日內，向甲○提出上訴狀。
                                          書記官  馮  欽  鳳
中    華    民    國      八十九      年      十      月      十三      日
附錄本判決論罪科刑法條：
刑法第二百十六條
  行使第二百十條至第二百十五條之文書者，依偽造、變造文書或登載不實事項或使
  登載不實事項之規定處斷。
刑法第二百十條
  偽造、變造私文書，足以生損害於公眾或他人者，處五年以下有期徒刑。
刑法第三百三十九條第一項
  意圖為自己或第三人不法之所有，以詐術使人將本人或第三人之物交付者，處五年
  以下有期徒刑、拘役或科或併科一千元以下罰金。


司法院資訊處製作；財團法人民間司法改革基金會備份。
